臺灣高等法院臺中分院刑事判決　　　　　　　　　九十一年度上易字第二一一二號
　　上　訴　人　臺灣苗栗地方法院檢察署檢察官
　　被　　　告　甲　○
右上訴人因被告偽造文書案件，不服台灣苗栗地方法院九十一年度易字第五０二號，
中華民國九十一年九月二十六日第一審判決（起訴案號：台灣苗栗地方法院檢察署九
十一年度選偵字第一０號），提起上訴，本院判決如左：
    主      文
上訴駁回。
    理      由
一、本案經本院審理結果，認第一審判決被告甲○無罪並無不當，應予維持，並引用
    第一審判決書記載之證據及理由（如附件）。
二、公訴人上訴意旨略以：
  (一)細鐸原審判決認為戶政機關有「實質」查察義務之規定，或係戶政機關職務掌管
    之事項，或係人民申請戶籍登記事項，應準備之證明文件，或係戶政機關對於違
    反規定者得依程序科以行政罰鍰或為行政處分，均未有明文規定強制戶政機關「
    應」實際查察戶籍登記，此觀諸戶籍法第四十八條、第四十九條規定：「辦理戶
    籍登記，得先清查戶口」、「戶政事務所得派員查對校正戶籍登記事項」益明；
    況戶籍法及其施行細則並未如公職人員選舉罷免法施行細則第二條之一第一項規
    定：「本法第四條居住期間之計算所依據之戶籍登記，應由戶籍機關切實查察，
    其遷入登記不實者，應依法處理。」；參諸戶政機關對於戶籍登記實際運作狀況
    ，均係依照人民所提出之申請證明文件，形式上查察有無符合相關規定，且依照
    各戶政機關之編制，實無多餘之人力可實際查察戶籍登記之真實性，故對於一般
    遷移登記，僅需由戶政機關形式上審查即可，若有虛偽遷移戶籍之情事，當屬刑
    法第二百十四條規定之範疇。是原審認為依照上述戶籍法之規定，戶政機關對於
    戶籍登記事項有「實質」查核之義務，容有誤會。
  (二)又我國對於行政罰與刑罰同時規範之同一案件，目前尚採「併罰原則」，而對於
    虛偽戶籍登記應否科予刑罰，本屬立法裁量之範疇，立法機關既未在戶籍法中規
    定明文排除有關虛偽戶籍登記之刑罰，尚不得以行政罰已有明文處罰，即排除刑
    法之適用；而人民本有知法之義務，縱係因就學、就業等原因有虛偽遷移戶籍之
    情形，在法律未明文規定排除刑罰前，法院尚非得僭越「立法」機關之職權，遽
  以排除刑法之適用；況對於此種情形，在偵查實務上本可衡量行為人之動機、素
    行等因素，予以緩起訴或職權不起訴，審判實務上亦得予以緩刑宣告，在目前法
    律規範下，已有重啟行為人自新之機會。況本件被告係為派系上和諧，為達到喪
    失候選人資格，方為虛偽戶籍遷移登記，其情形較單純因「就學、就業」等因素
    而虛偽遷移戶籍嚴重甚多，我國選舉迄今仍因派系之糾葛，仍無法擺除賄選之疑
    雲，就以往選舉實務上觀察，農會選舉乃其他選舉之前哨戰，各種類之候選人（
    如立法委員、縣市長、縣市議員等），莫不以操控農會系統為決勝關鍵，而各農
    會之理事、總幹事等，在各項選舉中，亦常擔任幕後金主之角色，極力以違法放
    貸、超貸之方式從農會中釋出金錢予各項選舉之候選人，終至造成今日各農會體
    質不佳，超貸、違貸之情形所在多有，影響政府金融秩序及廣大農民權益，政府
    目前更以激烈之手段整頓農會，是本件被告之違法程度，並不可與「就學、就業
    」而虛偽遷移戶籍之情形同日而語。是原審認為「行政罰與刑罰並罰」以違憲法
    上之「比例原則」，並舉例「就學、就業」而遷移戶籍之情形，與本件被告純係
    「選舉」派系糾葛而虛偽戶籍遷移登記之情形相提並論，進而認為拒絕適用刑法
    ，應非妥適。
  (三)上訴人於原審引用最高法院對於幽靈人口之見解，主要在闡釋行政罰之「目的及
    性質」與刑事處罰不同，並無代替刑法處罰犯罪之效力；違反行政法規之違法行
    為，如同時該當於刑法犯罪構成要件者，仍無礙於犯罪行為之成立，不因其應受
    行政處罰而解免其刑事責任；且依憲法第十條規定，人民固有遷徙之自由，其目
    的係在保障人民有任意移居或旅行各地之自由及權利，如係為選舉之故，實際上
    無遷徙、居住之事實，因選舉時派系間考量，虛報遷入戶籍登記以圖喪失已取得
    之候選人資格，顯與上開憲法規定意旨有悖，故憲法保障之遷徙自由及權利，並
    不包含為虛偽戶籍登記之自由與權利，並參酌上述公職人員選舉罷免法施行細則
    第二條之一第一項規定，戶政機關對於一般人民遷移登記事項，並無「實質」查
    察之情形，並非認為本件即屬「幽靈人口」之案件，附此敘明。
  (四)綜上，原審認定事實及適用法律有上述之違法，自難認原判決妥適，爰請撤銷原
    判決，另為適當之判決。
三、按戶籍法第二十五條、五十四條、五十六條規定：戶籍登記事項自始不存在或自
    始無效時，應為撤銷之登記；故意為不實之申請者，由戶政事務所處罰之。次依
    同法第四十條第三、四、五項，同法施行細則第十三條第一項第九款、第二項，
    第十五條之規定，戶籍遷徙登記之申請，應於事件發生或確定後三十日內為之，
    申請人應於申請時提出證明遷徙事實之文件，由戶政機關查驗核實後為之。足徵
    戶籍法所謂之遷出及遷入登記，並非僅指戶籍上之異動而已，實應包括住所遷移
    之事實行為在內，故如僅將戶籍遷出或遷入，而實際上居住所未隨之遷移，本質
    即屬不實，戶政事務所除可依上開規定科以行政罰鍰外，並得以其實際上無遷徙
    之事實，而逕行撤銷其遷入登記。綜合上開規定意旨觀之，該管公務員顯有查核
    之義務，縱有不實之戶籍遷入，應無刑法第二百十四條之適用（最高法院九十一
    年十一月二十六日第十七次刑庭會議紀錄亦同此見解）。是原審以戶籍機關有實
    質之審查權，而諭知被告無罪之判決，核無違誤，公訴人仍執前詞指摘原判決不
    當，為無理由，應予駁回。
四、據上論斷，應依刑事訴訟法第三百七十三條、第三百六十八條，判決如主文。
本案經檢察官乙○○到庭執行職務。
中      華      民      國      九十一  年      十二    月      二十六  日
                臺灣高等法院臺中分院刑事第十庭
                                      審判長法  官　林　照　明
                                            法　官　王      銘
                                            法　官　蔡　名　曜
右正本證明與原本無異。
不得上訴。
                                            書記官　許  哲  禎
中      華      民      國      九十一  年      十二    月      三十    日
                                                                        Ａ
